ACORDAO-COMPLETO-2432328

ACÓRDÃO 11317/2020 ATA 35/2020 - PRIMEIRA CÂMARA

VISTOS, relatados e discutidos estes autos de representação formulada por Mandacaru Vigilância Ltda., a respeito de possíveis irregularidades praticadas no âmbito do Pregão Eletrônico para Registro de Preços 2000025/2020, para contratação do serviço de vigilância ostensiva em unidades da Empresa Brasileira de Correios e Telégrafos no Estado de Pernambuco;
ACORDAM os Ministros do Tribunal de Contas da União, reunidos em Sessão da 1ª Câmara, ante as razões expostas pelo Relator, em:
9.1. conhecer da representação para, no mérito, considerá-la improcedente;
9.2. dar ciência à representante e à Empresa Brasileira de Correios e Telégrafos.

Representação cujo objeto é a prestação de serviço de vigilância ostensiva em unidades dos Correios no Estado de Pernambuco,

Primeira Câmara

Empresa Brasileira de Correios e Telégrafos -ECT.

3. Interessados/Responsáveis: não há.

13.1. Ministros presentes: Bruno Dantas (na Presidência) e Walton Alencar Rodrigues (Relator).
13.2. Ministros-Substitutos convocados: Marcos Bemquerer Costa e André Luís de Carvalho.
13.3. Ministro-Substituto presente: Augusto Sherman Cavalcanti.

WALTON ALENCAR RODRIGUES

Adoto, como relatório, instrução elaborada pela Secretaria de Controle Externo de Aquisições Logísticas (Selog) :
	A. Identificação do Processo

	TC Processo 030.755/2020-4
	Oitiva prévia.

	Unidade Jurisdicionada
	Uasg

	Empresa Brasileira de Correios e Telégrafos (ECT) 
Diretoria Regional em Pernambuco (DR/PE - extinta) 
	Não se aplica

	Objeto

	Prestação de serviço de vigilância ostensiva em unidades dos Correios no Estado de Pernambuco, por meio de Sistema de Registro de Preço (item 1.1 do Edital, peça 3, p. 1) 

	Representante 
	CNPJCNPJ

	Mandacaru Vigilância Ltda.
	03.591.143/0001-03

	Há pedido de Sustentação Oral?
	Procuração 

	Não.
	Peça 23

	Modalidade
	Número do Certame
	Tipo

	Pregão Eletrônico
	2000025/2020
	Menor preço global

	Vigência
	Valor Adjudicado

	12 meses, a partir da data da Ata de Registro de Preço (item 11.6 do Edital, peça 3, p. 9) .
	R$ 70.980.437,40 (peça 26) 

	Fase do Certame

	Consoante extrato registrado no Portal BB (https://www.licitacoes-e.com.br/) , o certame foi adjudicado em 3/9/2020 à empresa Interfort Segurança de Valores Ltda., CNPJ 04.008.185/0002-12 (peça 26) .

	B. Alegações do Representante 

	1.	O representante alega, em suma, que: 
	a) houve desclassificação indevida de cinco empresas, a representante incluída, durante a sessão de apresentação de propostas, em razão de alegada inexequibilidade de preço, tendo sido apontado o item 6.11 do edital, que não cita o termo "exequibilidade", além do item 13.2;
	b) acresce que o item 8.2.7 do Regulamento de Licitações e Contratações dos Correios, da mesma forma, não especifica os critérios de verificação da exequibilidade do preço:
8.2.7 Da Verificação de Efetividade dos Lances ou Propostas. 
8.2.7.1 Efetuado o julgamento dos lances ou propostas, será verificada a sua efetividade, promovendo-se a desclassificação daqueles que: 
 (...) 
c) apresentem preços manifestamente inexequíveis ou não tenham sua exequibilidade demonstrada, quando exigida pelos correios; 
 (...) 
8.2.7.5 para os demais objetos, para efeito de avaliação da exequibilidade ou de sobrepreço, deverão ser estabelecidos critérios de aceitabilidade de preços que considerem o preço global, os quantitativos e os preços unitários, assim definidos no edital.
	c) alega, ainda, não ser possível identificar, no edital, a definição dos supracitados termos, quais sejam, "valor estimado e critérios de aceitabilidade de preços", entendendo que o edital se limitou a afirmar que "para o julgamento das propostas será adotado o critério de menor preço global do lote", sem, contudo, informar qual o valor global estimado;
	d) aponta, por fim, que os cinco licitantes desclassificados foram induzidos ao erro, por omissão do edital, pois suas propostas indicavam "valor global para execução do objeto por doze (12) meses, ao passo em que as propostas classificadas, pelo valor astronômico indicado, provavelmente levaram em consideração a execução do objeto por sessenta (60) meses";
	e) afirma que caberia ao Pregoeiro sanar tais dúvidas, mesmo que oriundo de erro de entendimento da parte dos licitantes, conforme disposto nos itens 6.19 e 14.3 do Edital, bem como no item 47 da Lei 10.024/2019:
Edital:
6.19. O Pregoeiro poderá sanar erros ou falhas que não alterem a substância das propostas, e sua validade jurídica, mediante despacho fundamentado, registrado em ata e acessível a todos, atribuindo-lhes validade e eficácia para fins de classificação. 
 (...) 
14.3. É facultado ao pregoeiro ou autoridade superior: 
a) efetuar, em qualquer fase da licitação, consultas ou promover diligências com vistas a esclarecer ou complementar a instrução do processo;
Lei 10.024/2019:
Art. 47. O pregoeiro poderá, no julgamento da habilitação e das propostas, sanar erros ou falhas que não alterem a substância das propostas, dos documentos e sua validade jurídica, mediante decisão fundamentada, registrada em ata e acessível aos licitantes, e lhes atribuirá validade e eficácia para fins de habilitação e classificação, observado o disposto na Lei 9.784, de 29 de janeiro de 1999. 
Parágrafo único. Na hipótese de necessidade de suspensão da sessão pública para a realização de diligências, com vistas ao saneamento de que trata o caput, a sessão pública somente poderá ser reiniciada mediante aviso prévio no sistema com, no mínimo, vinte e quatro horas de antecedência, e a ocorrência será registrada em ata.
	f) como segunda irregularidade, afirma que a habilitação da licitante vencedora do certame, após a desclassificação das cinco primeiras, não está de acordo com o exigido em edital, ao (i) apresentar balanço patrimonial, para comprovação de sua qualificação econômico-financeira, que não abrange a filial constituída no Estado do Ceará, e tampouco veio acompanhado da Declaração de Regularidade do Contador (DRC) ; (ii) apresentar planilha para preenchimento dos requisitos trazidos pela cláusula 7.6 do edital com erro de preenchimento na Declaração de Contratos Vigentes com a Administração Pública e com a Iniciativa Privada, eis que no saldo remanescente indicou o valor de R$ 171.595.195,93, quando o correto seria R$ 96.781.790,25; (iii) os atestados de capacidade técnica apresentados, principalmente o emitido pela BNB, não especifica o tipo de posto, os turnos, nem a quantidade de horas; (iv) desrespeitar as regras de comprovação da capacidade técnica descritas pela cláusula 7.4 do edital, nos moldes trazidos pelo Projeto Básico.

	C. Exame de Admissibilidade

	Legitimidade do Autor

	O representante possui legitimidade para representar ao Tribunal?
 (Fundamento: art. 113, § 1º, da Lei 8.666/1993, c/c o art. 237 do Regimento Interno/TCU) 
	Sim

	Redação em Linguagem Compreensível

	A representação está redigida em linguagem clara e objetiva, contém nome legível, qualificação e endereço do representante?
 (Fundamento: art. 235 do Regimento Interno/TCU) 
	Sim

	Indício Concernente à Irregularidade ou Ilegalidade

	A representação encontra-se acompanhada do indício concernente à irregularidade ou ilegalidade apontada pelo autor?
 (Fundamento: art. 235 do Regimento Interno/TCU) 
	Sim

	Competência do TCU

	A representação trata de matéria de competência do TCU?
 (Fundamento:  art. 235 do Regimento Interno/TCU) 
	Sim

	Interesse Público

	Os argumentos do autor indicam a possibilidade de existência de interesse público, caso restem comprovadas as supostas irregularidades apontadas na peça inicial.
 (Fundamento: art. 103, § 1º, da Resolução - TCU 259/2014) 
	Sim

	Análise quanto ao interesse público: confirmadas as alegações do representante, há potencial risco de dano ao erário.

	Conclusão quanto ao Exame de Admissibilidade

	2.	Presentes todos os requisitos de admissibilidade constantes no art. 113, § 1º, da Lei 8.666/1993art. 113, § 1º, da Lei 8.666/1993, c/c os arts. 235 e 237, VIIVII, do Regimento Interno/TCU, e no art. 103, § 1º, da Resolução - TCU 259/2014, a representação deve ser conhecida.

	D. Medida Cautelar - Avaliação dos Pressupostos

	Perigo da Demora

	Há decisão judicial ou administrativa, sem especificação de prazo, para suspender o andamento do processo licitatório ou a contratação?
	não

	No caso de contratações não decorrentes de Registro de Preços:
	O contrato decorrente do certame já foi assinado?
	Não se aplica

	No caso contratações decorrentes de Registro de Preços:
	A ata de registro de preços decorrente do certame já foi assinada?
	Não há informação

		O contrato decorrente da ata de registro de preços (que, porventura, seja objeto da representação/denúncia) já foi assinado?
	Não há informação

		A ata de registro de preços decorrente do certame ainda possui saldo que permita novas contratações pelo órgão gerenciador ou por eventuais adesões?
	Não há informação

	Análise:

	3.	Não está afastado o pressuposto do perigo da demora uma vez que não há informação acerca da efetiva assinatura de contrato, em que pese, consoante extrato registrado no Portal BB, o certame tenha sido adjudicado em 3/9/2020 à empresa Interfort Segurança de Valores Ltda. (peça 26) .

	Perigo da Demora Reverso

	O serviço/bem é essencial ao funcionamento das atividades do órgão/entidade?
	Não há informação

	O órgão ou entidade está coberto contratualmente pelo serviço com razoável vigência (há a possibilidade de voltar a fase ou refazer o certame, a depender da consequência da concessão de cautelar no caso concreto) ou admite prorrogação excepcional?
	Não há informação

	Caso haja a possibilidade de manutenção do contrato com a atual prestadora dos serviços, as condições dessa contratação seriam melhores (menor preço e atendimento satisfatório) que o que se está em vias de contratar?
	Não há informação

	Análise:

	4.	Não é possível concluir, a partir das informações disponíveis, acerca do pressuposto do perigo da demora reverso quanto ao objeto do certame, qual seja, serviço de vigilância ostensiva em unidades dos Correios (peça 3, p. 1) , uma vez não haver confirmação de sua essencialidade para a guarda de bens, mercadorias e serviços sob responsabilidade ou relacionados ao funcionamento da empresa pública federal ainda que apenas para certas unidades da entidade, nem há informação, caso considerados essenciais, quanto à possibilidade de atendimento no âmbito de outra contratação com prazo de vigência razoável, até deliberação final deste tribunal quanto à medida pleiteada.

	Plausibilidade Jurídica

	O órgão/entidade está sujeito aos normativos supostamente infringidos?
	Não

	Há plausibilidade nas alegações do representante?
	Não há informação

	Há indício de sobrepreço ou superfaturamento?
	Não há informação

	Há grave risco de lesão ao erário, inexecução ou execução insatisfatória do objeto?
	Não há informação

	Análise quanto à plausibilidade jurídica e quanto à necessidade de adoção de medida cautelar:

	5.	O certame em análise tem por objeto a contratação de serviço de vigilância ostensiva em unidades dos Correios no Estado de Pernambuco, por meio de Sistema de Registro de Preço (item 1.1 do Edital, peça 3, p. 1) . 
6.	Como se depreende das alegações acima relatadas, o representante destaca, em essência: (i) desclassificação indevida de cinco empresas, em razão de alegada inexequibilidade de preço, as quais teriam sido induzidas a erro em razão de uso de termos genéricos, no edital, como "valor estimado" e "critérios de aceitabilidade de preços"; (ii) não informação, no edital, quanto ao valor global estimado; (iii) descumprimento, por parte do pregoeiro, dos itens 6.19 e 14.3 do edital, bem como o art. 47 da Lei 10.024/2019, ao não tomar providências para sanar erros de interpretação, por parte dos licitantes que foram induzidos ao erro; (iv) irregularidade na habilitação da licitante vencedora do certame, por descumprimento do contido no edital no que refere à comprovação de qualificação econômico-financeira, pela não apresentação de planilha requisitada na 7.6 do edital quanto a contratos e obrigações assumidas, e não comprovação de capacidade técnica descritas pela cláusula 7.4 do edital, com atestados de capacidade técnica apresentados incompletos.
7.	Com respeito ao inciso "ii" acima, não procede a alegação do representante, pois o quadro constituinte do edital (peça 15) informa os valores máximos aceitáveis por item, no montante de R$ 89.097.226,80. O próprio representante, por sua vez, relata que o valor total estimado da contratação é de R$ 91.029.380,40 (peça 1, p. 1) . 
8.	Com referência à alegada falta de definição de termos constantes do edital, que teria levado ao alegado erro de interpretação de licitantes, do edital temos os seguintes anunciados relativos aos itens que supostamente levaram alguns licitantes ao erro (peça 3, p. 4, 9-10) :
6.11. O Pregoeiro verificará as propostas apresentadas, desclassificando aquelas que não estejam em conformidade com os requisitos estabelecidos neste Edital.
 (...) 
11.1. Homologado o resultado da licitação, a licitante mais bem classificada será convocada para assinar a ata de registro de preços, nos prazos e condições estabelecidos no instrumento convocatório, podendo o prazo ser prorrogado uma vez, por igual período, quando solicitado pela licitante e desde que ocorra movo justificado aceito pela Administração.
 (...) 
13.2. A proposta econômica apresentada pela licitante vencedora deverá contemplar, na sua Planilha de Custos e Formação de Preços, o valor total dos custos da contratação, incluindo os itens cujo pagamento ocorrerão pelo fato gerador, conforme definido no subitem 11.1.
9.	Mais ainda, visando comprovar a irregularidade de sua desclassificação, por inexequibilidade de preço, o representante afirma que o item 8.2.7 do Regulamento de Licitações e Contratações dos Correios (transcrito no item 1º dessa instrução) , não especifica os critérios de verificação da exequibilidade do preço.
10.	A Lei 13.303/2016, ao tratar da desclassificação de um licitante em razão de inexequibilidade de preço, assim determina:
Art. 34. O valor estimado do contrato a ser celebrado pela empresa pública ou pela sociedade de economia mista será sigiloso, facultando-se à contratante, mediante justificação na fase de preparação prevista no inciso I do art. 51 desta Lei, conferir publicidade ao valor estimado do objeto da licitação, sem prejuízo da divulgação do detalhamento dos quantitativos e das demais informações necessárias para a elaboração das propostas.
 (...) 
Art. 56. Efetuado o julgamento dos lances ou propostas, será promovida a verificação de sua efetividade, promovendo-se a desclassificação daqueles que:
 (...) 
III - apresentem preços manifestamente inexequíveis;
IV - se encontrem acima do orçamento estimado para a contratação de que trata o § 1º do art. 57, ressalvada a hipótese prevista no caput do art. 34 desta Lei;
V - não tenham sua exequibilidade demonstrada, quando exigido pela empresa pública ou pela sociedade de economia mista;
 (...) 
§ 2º A empresa pública e a sociedade de economia mista poderão realizar diligências para aferir a exequibilidade das propostas ou exigir dos licitantes que ela seja demonstrada, na forma do inciso V do caput.
§ 3º Nas licitações de obras e serviços de engenharia, consideram-se inexequíveis as propostas com valores globais inferiores a 70% (setenta por cento) do menor dos seguintes valores:
I - média aritmética dos valores das propostas superiores a 50% (cinquenta por cento) do valor do orçamento estimado pela empresa pública ou sociedade de economia mista; ou
II - valor do orçamento estimado pela empresa pública ou sociedade de economia mista.
§ 4º Para os demais objetos, para efeito de avaliação da exequibilidade ou de sobrepreço, deverão ser estabelecidos critérios de aceitabilidade de preços que considerem o preço global, os quantitativos e os preços unitários, assim definidos no instrumento convocatório.
 (...) 
Art. 57. Confirmada a efetividade do lance ou proposta que obteve a primeira colocação na etapa de julgamento, ou que passe a ocupar essa posição em decorrência da desclassificação de outra que tenha obtido colocação superior, a empresa pública e a sociedade de economia mista deverão negociar condições mais vantajosas com quem o apresentou.
§ 1º A negociação deverá ser feita com os demais licitantes, segundo a ordem inicialmente estabelecida, quando o preço do primeiro colocado, mesmo após a negociação, permanecer acima do orçamento estimado.
11.	Conforme os dispositivos legais mencionados, considerando as necessidades de formação de preços e o julgamento das propostas, a Administração deve portanto estabelecer, para efeito de avaliação da exequibilidade ou de sobrepreço do objeto da contratação em tela, voltada à prestação de serviços de vigilância, critérios de aceitabilidade tendo por parâmetros "o preço global, os quantitativos e os preços unitários" definidos no edital.
12.	Tais critérios constam do instrumento convocatório (peça 1, p. 1, 4-5, 9-11, correspondente ao edital, e peças 6 e 10, anexos correspondentes ao projeto básico, ainda que sem valores referenciais expressos, além da peça 13, que contém tabela de valores máximos por item, está com expressa especificação de quantitativos e valores) . Dessa forma, resta evidenciado que os termos considerados genéricos ou indefinidos pelo representante estão claramente especificados para o procedimento. 
13.	Diante disso, entende-se não pertinente a alegação de falta de definição, em edital, de termos expressos na legislação e valores referenciais mínimos suficientes à formação da proposta.
14.	Superado esse tema, remanesce a questão de possível erro de interpretação, por parte de alguns licitantes, que teriam sido induzidos a apresentar propostas de baixos valores, em razão do entendimento de "valor global para execução do objeto por doze (12) meses, ao passo em que as propostas classificadas, (...) , provavelmente levaram em consideração a execução do objeto por sessenta (60) meses".
15.	A esse respeito, não deve prosperar a alegação. Constata-se do Apêndice 1 do instrumento convocatório (peça 3, p. 8-9) , a expressa menção, na própria tabela a ser preenchida pelos participantes, a obrigatoriedade de registro do valor global do lote no sistema (observação em negrito (peça 3, p. 11) , bem como também consta expressamente, na coluna de quantitativos estimados do quadro de preenchimento obrigatório aos licitantes para cálculo do valor global da proposta, que esses quantitativos devem ser referentes a 60 meses (peça 3, p. 10-11) .
16.	Todavia, cabe abordar argumentação apresentada quanto à realização de diligências para o esclarecimento de eventuais dúvidas relacionadas a propostas apresentadas em vista da salvaguarda, dentro de certas condições, da melhor proposta aceitável à Administração contratante.
17.	A promoção de diligência é incentivada pela jurisprudência deste Tribunal, à exemplo do Acórdão 2159/2016-TCU-Plenário (Relator: Min. Augusto Nardes) , ao ressaltar que cabe ao pregoeiro o encaminhamento de "diligência às licitantes a fim de suprir lacuna quanto às informações constantes das propostas, medida simples que privilegia a obtenção da proposta mais vantajosa e evita a desclassificação indevida de propostas".
18.	Em diversas oportunidades, o Tribunal aponta a obrigatoriedade da realização de diligências antes do estabelecimento do juízo pela desclassificação ou inabilitação do licitante:
É irregular a inabilitação de licitante em razão de ausência de informação exigida pelo edital, quando a documentação entregue contiver de maneira implícita o elemento supostamente faltante e a Administração não realizar a diligência prevista no art. 43, § 3º, da Lei 8.666/93, por representar formalismo exagerado, com prejuízo à competitividade do certame. (Acórdão 1795/2015-TCU-Plenário, relator: Ministro José Múcio Monteiro) 
É irregular a desclassificação de empresa licitante por omissão de informação de pouca relevância sem que tenha sido feita a diligência facultada pelo § 3º do art. 43 da Lei nº 8.666/1993. (Acórdão 3615/2013-TCU-Plenário, relator: Ministro Valmir Campelo) 
Ao constatar incertezas sobre o cumprimento de disposições legais ou editalícias, especialmente dúvidas que envolvam critérios e atestados que objetivam comprovar a habilitação das empresas em disputa, o responsável pela condução do certame deve promover diligências para aclarar os fatos e confirmar o conteúdo dos documentos que servirão de base para a tomada de decisão da Administração (art. 43, § 3º, da Lei 8.666/1993) . (Acórdão 3418/2014-TCU-Plenário, relator: Ministro Marcos Bemquerer) 
19.	Ressalte-se que não há registro, nos autos, de promoção de diligências por parte do pregoeiro. Da mesma forma, não se logrou identificar, dentre os elementos disponíveis nos autos, a exemplo das peças atinentes a recursos interpostos, indicativo consistente de uso da medida, que, de toda forma, só é cabível caso necessário, e quando atinente a informação, em síntese, formal e sanável, não decorrente de erro ou omissão relevante do proponente quanto a informação de apresentação obrigatória.
20.	Ocorre que, das propostas encaminhadas, abaixo elencadas, ressalte-se a demasiada amplitude entre ofertas, confrontadas entre si (peça 19) :
	Licitante
	Posição
	Lance (R$) 

	Emvipol - Empresa de Vigilância Potiguar Ltda.
	1
	5.779.894,80

	PSE Segurança Privada Eireli
	2
	8.842.422,67

	Mandacaru Vigilância Ltda.
	3
	19.819.627,68

	Orca Alerta Segurança e Vigilância Patrimonial Ltda.
	4
	24.820.700,88

	MP Segurança Privada Eireli - ME
	5
	50.000.000,00

	Alforge Segurança Patrimonial Ltda. - EPP
	6
	86.185.445,40

	Guardsecure Segurança Empresarial Ltda.
	7
	87.953.160,38

	Interfort Segurança de Valores Ltda.
	8
	89.192.269,80

21. 	 Com respeito à solicitação de esclarecimento da proposta ao licitante, no que refere à exequibilidade de preço proposto, a jurisprudência do Tribunal assim se pronuncia:
O juízo do pregoeiro acerca da aceitabilidade da proposta deve ser feito após a etapa competitiva do certame (fase de lances) , devendo o licitante ser convocado para comprovar a exequibilidade da sua proposta antes de eventual desclassificação. Apenas em situações extremas, quando os lances ofertados configurarem preços simbólicos, irrisórios ou de valor zero, gerando presunção absoluta de inexequibilidade, admite-se a exclusão de lance durante a etapa competitiva do pregão (Acórdão 1620/2018-TCU-Plenário; relator: Ministro José Mucio Monteiro) 
Os critérios objetivos, previstos nas normas legais, de aferição da exequibilidade das propostas possuem apenas presunção relativa, cabendo à Administração dar oportunidade ao licitante para demonstrar a viabilidade de sua proposta (Acórdão 2143/2013-TCU-Plenário; relator: Ministro Benjamin Zymler) 
22. 	A jurisprudência acima poderia ensejar o entendimento da desnecessidade de qualquer solicitação de esclarecimento, mormente diante dos baixos valores relativos, frente ao valor total estimado, das cinco primeiras propostas, não fosse o elevado valor da contratação, que recomenda cautela do condutor da disputa, ademais eventual erro de interpretação quanto aos prazos de contratação (12 ou 60 meses) que, ainda que em tese não provocados, como visto, por omissão ou contradição do instrumento convocatório, poderia ter sido alvo de esclarecimento tempestivo ou eventual diligência quanto a propostas de margem de valor potencialmente aproveitável, haja vista licitantes com erro de valores tão relevantes.
23.	Sopesando, portanto, a materialidade da contratação e o possível engano na interpretação do edital por proponentes de propostas de menor valor, não decorrente, como afirmado, de falha administrativa, mas passível de esclarecimento via diligência preliminarmente à desclassificação sumária em caso de engano pelo proponente, e a inexistência, nos autos, de outros possíveis motivos de descumprimento dos termos do edital que poderiam ter desclassificado tais licitantes, entende-se aceitável a ponderação quanto à não utilização da medida para esclarecer se houve interpretação errônea do valor ofertado, ensejando, quanto ao ponto, proposta de realização de oitiva da entidade.
24.	No que referente às supostas irregularidades na habilitação da licitante vencedora do certame, serão apresentadas análises após cada alegação transcrita a partir dos itens a seguir.
 (i) apresentar balanço patrimonial, para comprovação de sua qualificação econômico-financeira, que não abrange a filial constituída no Estado do Ceará, e tampouco veio acompanhado da Declaração de Regularidade do Contador (DRC) : 
25.	Da qualificação econômico-financeira, tratada no item 7.5 do edital, compilou-se:
7.5. A capacidade econômica e financeira será comprovada mediante apresentação de Balanço Patrimonial e Demonstração do Resultado do Exercício, exigidos na forma da lei, para comprovar:
 (...) 
7.5.3. O Balanço Patrimonial e a Demonstração do Resultado do Exercício, exigíveis nos termos dos subitens 7.5.3.1 e 7.5.3.2, deverão ser apresentados contendo no mínimo:
a) Resultados das contas do Ativo, do Passivo e do Patrimônio Líquido;
b) Resultados das contas de receita, despesa e lucro/prejuízo do Exercício;
c) Comprovação do registro do Balanço e da Demonstração do Resultado do Exercício na Junta Comercial ou em órgão competente.
26.	Da análise do estipulado em edital, não há referência ao ponto referido pelo representante, qual seja, abranger filiais, e apresentação de DRC. Dessa forma, considerando que o autor não apresentou qualquer indício que pudesse fundamentar suas alegações, entende-se impertinente a irregularidade apontada.
 (ii) apresentar planilha para preenchimento dos requisitos trazidos pela cláusula 7.6 do edital com erro de preenchimento na Declaração de Contratos Vigentes com a Administração Pública e com a Iniciativa Privada, eis que no saldo remanescente indicou o valor de R$ 171.595.195,93, quando o correto seria R$ 96.781.790,25; 
27.	Considerando que o próprio autor afirma que houve falha no preenchimento, entende-se que ocorreu erro formal, não suficiente para macular a habilitação documental da empresa. Dessa forma, entende-se superada a questão.
 (iii) os atestados de capacidade técnica apresentados, principalmente o emitido pela BNB, não especifica o tipo de posto, os turnos, nem a quantidade de horas; 
28.	Da qualificação econômico-financeira, tratada no item 7.5 do edital, compilou-se:
7.4 A qualificação técnica será comprovada mediante apresentação de Atestado (s) de Capacidade Técnica, fornecido (s) por pessoa jurídica de direito público ou privado, que comprove (m) aptidão para o desempenho de atividade pertinente e compatível, em características, quantidades e prazos, com o ramo de atividade de acordo com o objeto deste Edital, comprovando, ainda, possuir experiência mínima de 3 (três) anos, ininterruptos ou não, na prestação de serviços terceirizados compatíveis com o objeto licitado, conforme modelo constante no Apêndice 1 do Edital;
29.	Considerando a falta do documento apontado nos autos quanto a Atestado de Capacidade Técnica apresentada pela vencedora, o que possibilitaria a verificação do alegado, entende-se cabível solicitar que a ECT esclareça o ponto, encaminhando cópia desse documento.
 (iv) desrespeitar as regras de comprovação da capacidade técnica descritas pela cláusula 7.4 do edital, nos moldes trazidos pelo Projeto Básico.
30.	Considerando que o autor não apresenta indícios objetivos ou documentos comprobatórios, entende-se que a alegação apresentada é impertinente, sem prejuízo, todavia, considerando o valor da contratação e o proposto no item anterior, que de toda forma seja cabível obtenção do esclarecimento aplicável, eis que ponto correlacionado ao anteriormente levantado quanto à qualificação técnica adequada da proposta considerada melhor classificada.
31.	Dessa forma, faz-se necessário buscar, junto à empresa pública federal, elementos e informações que permitam avaliar, de forma segura, a procedência da alegação considerada remanescente do autor da presente reclamação, qual seja, a não execução de diligências para sanar possíveis erros de interpretação dos licitantes, bem como esclarecer o atendimento da qualificação técnica, com encaminhamento de cópia do atestado de capacidade técnica emitido pela BNB.
Análise quanto à necessidade de adoção de medida cautelar:
32.	Em que pese, conforme indicado no que toca aos pressupostos para a referida medida, não estar afastado o pressuposto do perigo da demora, tendo o certame já ter sido adjudicado em 3/9/2020, e não haver, necessariamente, configuração do chamado periculum in mora em reverso, considera-se, quanto à plausibilidade jurídica, que não há elementos suficientes que autorizem a emissão de opinião segura acerca do requisito para se decidir sobre a adoção ou não de medida cautelar. Faz se, portanto, necessária a realização da devida oitiva prévia e diligência à Empresa Brasileira de Correios e Telégrafos, nos termos do art. 276, § 2º, do Regimento Interno do TCU.

	E. Impacto dos Encaminhamentos Propostos

	Haverá impacto relevante na entidade e/ou na sociedade, decorrente dos encaminhamentos propostos?
	Não

	F. Pedido de Ingresso aos Autos e de Sustentação Oral

	Há pedido de ingresso aos autos?
	Não

	Há pedido de sustentação oral?
	Não

	G. Processos Conexos e Apensos

	Há processos conexos noticiando possíveis irregularidades na contratação ora em análise?
	Não

	Há processos apensos?
	Não

	H. Proposta de Encaminhamento

	33.	Em virtude do exposto, propõe-se:
33.1.	conhecer da representação, satisfeitos os requisitos de admissibilidade constantes no art. 113, § 1º, da Lei 8.666/1993art. 113, § 1º, da Lei 8.666/1993, c/c os arts. 235 e 237, VIIVII, do Regimento Interno deste Tribunal, e no art. 103, § 1º, da Resolução - TCU 259/2014;
33.2.	realizar a oitiva prévia dada Empresa Brasileira de Correios e Telégrafos, com fulcro no art. 276, § 2º, do Regimento Interno deste Tribunal para que, no prazo de cinco dias úteis, se pronuncie, referente aos Pregão Eletrônico 2000025/2020, acerca da existência dos pressupostos da medida cautelar pleiteada e acerca dos indícios de irregularidade indicados nesta instrução, em especial quanto aos seguintes tópicos:
	a) motivação apta a justificar a desclassificação de licitantes com propostas de menor valor no certame, formalmente adotada pela inexequibilidade dos preços, sem a devida diligência visando esclarecer possível erro de interpretação do edital, por parte de licitantes, considerando a materialidade da contratação e observada a demasiada amplitude constatada entre as ofertas e aparentes falhas de preenchimento de planilhas, de forma a dar cumprimento ao art. 56, V e § 2º, da Lei 10.303/2016, e consoante ampla jurisprudência deste Tribunal (Acórdãos 2.159/2016, 1795/2015, 3615/2013 e 3418/2014, todos do Plenário do TCU, dentre outros) ;
	b) suficiência da aceitação, juntando documentação comprobatória, do atestado de capacidade técnica emitido pela empresa BNB à empresa Interfort Segurança de Valores Ltda. (CNPJ 04.008.185/0002-12) , para qualificação técnica da empresa, com indicação do tipo de posto, dos turnos e da quantidade de horas registrados;
	c) demais informações que julgar necessárias; e
	d) designação formal de interlocutor que conheça da matéria para dirimir eventuais dúvidas, informando nome, função/cargo, e-mail e telefone de contato.
33.3.	alertar à Empresa Brasileira de Correios e Telégrafos quanto à possibilidade de o TCU vir a conceder medida cautelar para a suspensão do certame caso haja indicativo de afronta às normas legais e/ou possibilidade de ocorrência de prejuízos à Administração, ou mesmo de determinar a anulação dos atos decorrentes do certame ou a não prorrogação do contrato, caso haja elementos suficientes para a decisão de mérito após a realização da oitiva prévia, com base no disposto no art. 276, § 6º, do Regimento Interno deste Tribunal;
33.4.	encaminhar cópia da presente instrução à Empresa Brasileira de Correios e Telégrafos, de maneira a embasar as respostas à oitiva prévia.

Rafael Gomes Pimentel (30989/OAB-PE) e outros.

Não atuou.

REPRESENTAÇÃO. PREGÃO ELETRÔNICO. SERVIÇOS DE VIGILÂNCIA. CONHECIMENTO. IMPROCEDÊNCIA.

REPRESENTAÇÃO (REPR)

Secretaria de Controle Externo de Aquisições Logísticas (Selog).

Trata-se de representação, com pedido de medida cautelar, protocolada por Mandacaru Vigilância Ltda., acerca de possíveis irregularidades praticadas pela Diretoria Regional em Pernambuco da Empresa Brasileira de Correios e Telégrafos (ECT) , no Pregão Eletrônico 2000025/2020, para contratação do serviço de vigilância ostensiva em unidades dos Correios no Estado de Pernambuco, por meio de Sistema de Registro de Preço.
	A representante alega desclassificação indevida das cinco empresas que apresentaram as propostas com menores valores, em razão de inexequibilidade. Na sua visão, o edital não estabeleceu os critérios para avaliação da exequibilidade dos preços e induziu as licitantes a erro, tendo em vista que algumas apresentaram preços para doze meses e outras para sessenta meses. Argumentou que o pregoeiro, nos termos do edital e da Lei 10.024/2019, tinha o dever de realizar diligências previamente à desclassificação.
	Apontou, ainda, irregularidades na habilitação da empresa considerada vencedora, pelo fato de seu balanço patrimonial não incluir filial constituída no Estado do Ceará; a planilha relativa aos contratos vigentes com a Administração Pública e com a iniciativa privada apresentar erro de preenchimento; atestado de capacidade técnica emitido pelo BNB não conter especificação do tipo de posto, turnos e quantidade de horas. 
	A unidade técnica concluiu pela clareza e aderência à legislação do edital, mas, considerando a grande variação dos preços ofertados e a materialidade da avença a ser firmada, propugnou pela oitiva prévia da ECT no que se refere à não realização de diligências durante a fase competitiva do pregão. 
	Apontou ausência de indícios concernentes às irregularidades na habilitação da empresa sagrada vencedora.
II
	Conheço da representação por preencher os requisitos de admissibilidade previstos no art. 113, § 1º, da Lei 8.666/1993, c/c os arts. 235 e 237 do Regimento Interno do TCU.
	Quanto ao mérito, considero-a improcedente. 
	O instrumento convocatório estabeleceu preço global estimado, quantitativos e preços unitários, em atendimento aos artigos 34, 56 e 57 da Lei 13.303/2016.
	A tabela que descreve o objeto e o modelo de proposta a ser preenchido pelas licitantes continham informação clara sobre a necessidade de as quantidades ofertadas corresponderem ao prazo de 60 meses. 
	Dessa forma, não procedem os argumentos sobre irregularidades ou falta de clareza no instrumento convocatório. O alegado preenchimento da proposta com valores referentes a 12 meses se deu por falta de atenção da licitante e não pelo edital ter induzido os concorrentes a erro. 
	Ademais, não há elementos capazes de provar que as propostas das cinco empresas desclassificadas foram referentes a um período de doze meses e não foram interpostos outros recursos acerca dos alegados problemas.
	A resposta ao recurso administrativo demonstrou a devida desclassificação da representante. Além de deixar consignado que o preço ofertado estava muito aquém do estimado pela ECT e era claramente inexequível para o período de 60 meses, registrou que, caso se admitisse a ocorrência de oferta para doze meses, também estaria a representante fora da disputa, pois, a multiplicação do valor por cinco, a fim de abranger os 60 meses, implicaria em cifra mais elevada do que o máximo aceito pelo instrumento convocatório.
	Nesse contexto, o argumento sobre a necessidade de esclarecimentos por parte do pregoeiro não se sustenta. 
	Nos termos da jurisprudência do Tribunal, a diligência serviria para demonstrar a exequibilidade dos valores propostos para o período fixado no edital. Não era possível permitir que a licitante alterasse a proposta, tendo em vista equívoco cometido por falta de atenção, sob pena de quebrar a isonomia entre os participantes. 
	Correta, portanto, a desclassificação da representante.
	Não procedem, também, os argumentos sobre incorreções na habilitação da empresa vencedora. 
	Além de a representante não apresentar indícios relativos às irregularidades apontadas, as mesmas alegações foram enfrentadas e refutadas em recurso administrativo (peça 22) .
	A ECT esclareceu que a filial da empresa no Estado do Ceará foi inaugurada após o encerramento do exercício, em 04/03/2020, e não poderia constar do balanço patrimonial apresentado. 
	O erro formal na planilha de contratos vigentes foi corrigido mediante diligência efetuada pela pregoeira e, ainda assim, a empresa vencedora satisfazia às condições de habilitação fixadas no edital (patrimônio líquido superior a 1/12 dos valores remanescentes dos contratos firmados) . 
	Por fim, de acordo com a ECT, os atestados de capacidade técnica demonstraram que a empresa detinha experiência superior aos requisitos exigidos no edital.
	Diante do exposto, concluo pela improcedência da representação elaborada por Mandacaru Vigilância Ltda. e arquivamento dos presentes autos. 
	Feitas essas considerações, voto para que o Tribunal adote a minuta de acórdão que submeto à apreciação do Colegiado.
TCU, Sala das Sessões Ministro Luciano Brandão Alves de Souza, em 6 de outubro de 2020.
WALTON ALENCAR RODRIGUES 
Relator